【裁判字號】    95,上易,38
【裁判日期】    950404
【裁判案由】    返還債務
【裁判全文】
臺灣高等法院臺南分院民事判決  95年度上易字第38號
上  訴  人  丙○○
被 上 訴人  乙○○
訴訟代理人  蘇新竹  律師
            張清富  律師
上列當事人間請求返還債務事件，上訴人對於中華民國94年12月
16日臺灣臺南地方法院第一審判決（93年度訴字第1621號）提起
上訴，並為訴之追加，本院於95年3月21日言詞辯論終結，判決
如下：
    主  文
上訴及追加之訴均駁回。
第二審（含追加之訴）訴訟費用，均由上訴人負擔。
    事  實
甲、上訴人方面：
一、聲明：求為判決：原判決廢棄。被上訴人應給付上訴人新台
    幣（下同）120萬元及自民國79年7月15日起至清償日止，按
    年利率百分之十計算之利息。
二、陳述：除與原判決記載相同者引用之外，補稱：
  (一)系爭款項是被上訴人個人之借款而非捐款：
    (1)擔任長榮工學院之董事，並無須具備特定條件。查長榮工
      學院董事會成立於78年7月30日，若如被上訴人所說有二
      個條件，則所有擔任董事者均須在78年7月30日成立之日
      前履行條件。系爭款項是上訴人於79年1月15日所簽發，
      距離上訴人擔任董事已超過5個多月，若被上訴人主張屬
      實，上訴人早就不具擔任董事資格，但上訴人未因此而喪
      失董事職位。
    (2)又縱使擔任董事有二個條件之規定，上訴人既於79年1月
      15日給付120萬元之利息負擔金（只是假設，上訴人否認
      ），已符擔任董事之要件，上訴人自79年7月30日擔任董
      事一年內無須再支付任何款項，即在78年7月30日至79年7
      月29日止，不必再給付應借給學校1,000萬元之本金，或
      再給付120萬元之利息負擔金。但上訴人於次月即79年2月
      14日又以董事身份借給長榮工學院1,000萬元，顯然上訴
      人係符合二項要件，與被上訴人主張有背。況系爭支票到
      期日分別為79年1月15日至同年7月16日，每月各一張，若
      長榮工學院於79年2月14日收受1,000萬元時，理應退還自
      79年2月15日至79年7月15日之系爭支票方為允當，惟長榮
      工學院並未退還。
    (3)再依長榮工學院於94年8月30日以長大專字第0940003690
      號函稱：「涂君擔任本校董事期間，在79年2月14日確有
      交付新台幣壹仟萬元作為籌設大學之用。其卸任之時，籌
      備處亦於81年8月28日歸還該款項，金額為壹仟萬元，並
      另加計利息（約當10%）於81年9月10日歸返新台幣2,537,
      634元」。亦證明被上訴人前揭擔任董事應供給學校1,000
      萬元，且為無息供用之謬論。
  (二)系爭款項假設為捐款，被上訴人亦無權代長榮工學院受領捐
    款：蓋董事若募得捐款，由學校財務人員處理。基此，董事
    對外募款，若募得捐款，應交由學校財務人員處理，勸募董
    事不得代學校受領捐款。
  (三)系爭款項被上訴人並未交給長榮工學院：
    查證人甲○○於本件95年2月23日出庭供稱：所有收入款項
    若交由長榮工學院甲○○，則甲○○均會在存摺、帳冊及每
    天日記表留下紀錄，甲○○供稱：「有查那段時間的記錄，
    但是沒有查到本件七張支票」並呈庭長榮工學院存摺五本（
    閱後發還），復稱若是支票一定要存入銀行，經查證人即當
    時長榮工學院甲○○之證詞若有收入款項應會在存摺、帳冊
    及每天日記表留下的記錄，惟證人甲○○所提出之當時存摺
    ，帳冊及每天日記表均未留下紀錄，換言之，既無在存摺、
    帳冊及每天日記表留下紀錄，證明甲○○並未收取系爭款項
    ，而法官問：對於證人所提出之土地銀行存摺，都沒有七張
    支票一百二十萬元的紀錄有何意見 (提示），被上訴人訴訟
    代理人答：無意見，益證被上訴人根本未將系爭款項交給長
    榮工學院會計甲○○至臻明確。
三、證據：除援用原審所提証據外，聲請訊問證人甲○○。
乙、被上訴人方面：
一、聲明：求為判決：駁回上訴及追加之訴。
二、陳述：除與原判決記載相同者引用之外，補稱：
  (一)依上訴人於原審提出之帳冊顯示，7張支票受款人姓名欄均
    記載為「長榮大學」，並非被上訴人，有卷附帳冊影本可稽
    ，依93年8月6日上訴人寫給訴外人私立長榮大學之函文內容
    ，其主旨欄載明：「請  貴校返還前於79年間向本人借款新
    台幣120萬元。」等語，說明欄第二項亦表示：「惟迄今 貴
    校均未依約退還該筆借款及利息為此，特此函知並返還本
    金及利息」等情。堪證上訴人未提起本案訴訟前，其所主張
    之借款人為長榮大學，此與上訴人前揭帳冊所載相符，況7
    張支票受款人為長榮大學，此事實為上訴人所自認，審酌該
    7張支票均無被上訴人之背書，實難以該7張支票認被上訴人
    為借款人。
  (二)系爭7張支票，依證人杜英助在原審供稱：「．．．（原告
    ）當時先借120萬給學校用」、「是原告（上訴人）開7張支
    票指明給長榮大學，7張支票是交給我．．．」、「．．．
    只有說到要讓學校使用這筆錢．．．算是借給學校」、「．
    ．．原告（上訴人）說他託我拿120萬元給學校，要我幫忙
    寫陳情書」、「原告（上訴人）是要借給學校週轉．．．」
    ，足證該120萬元係借給長榮大學至明。
  (三)7張支票業於79年間由奇美集團兌現。依證人甲○○提出於
    鈞院之帳冊顯示，長榮大學籌備處當初確有向奇美集團借款
    1億2千萬元，並有支付利息之事實。核與被上訴人在一審之
    抗辯相符。本案7張支票當初由上訴人交付杜英助，由他交
    給長榮中學出納部鄭金木，再由鄭某交給長榮大學籌備處甲
    ○○。此事實業經證人杜英助及鄭金木分別在一審證述明確
    。雖甲○○在  鈞院證稱長榮大學之帳冊內查無7張支票之
    記載，然依杜英助、鄭金木之供述，已足證明上訴人確有借
    120萬元給長榮大學之事實，尚不能以長榮大學帳冊無記載
    而否定向上訴人借款之事實。而上訴人主張長榮大學向其表
    示無此借款之記載，即認被上訴人為借款，實不足採。
三、證據：援用原審所提証據。
    理  由
一、上訴人起訴主張，被告於79年1月15日，向其借款120萬元，
    言明利息按年息百分之10計算，上訴人乃開立支票7張合計
    金額120萬元交付上訴人，支票嗣後均已兌現，茲清償期已
    屆，被上訴人拒不返還，爰請求被上訴人如數返還並加算自
    79年7月15日起至清償日止按年息百分之5計算之利息等語，
    並於本院為訴之追加擴張利息請求改按百分之10計算，被上
    訴人則否認有向上訴人借款，並以上訴人係借款與訴外人長
    榮大學等語置辯。
二、上訴人主張，其於79年1月15日開立7張支票，面額合計120
    萬元，該支票均已兌現之事實，為被上訴人所不爭執，堪信
    為真實。茲上訴人主張，系爭支票係被上訴人借用，被上訴
    人應返還借款，被上訴人則否認向上訴人借款，是本件應審
    究者，乃系爭款項是否係被上訴人借用？
三、經查：
  (一)按消費借貸契約，因金錢或其他代替物之交付而生效力，此
    觀民法債篇修正前民法第475條規定自明。查上訴人主張之
    消費借貸事實，係發生於79年間，應適用上開修正前之規定
    。上訴人主張，被上訴人向其借用120萬元，既為被上訴人
    所否認，依舉證責任之法則，應由上訴人就借貸之意思、交
    付款項與被上訴人事實負舉證之責。經查：
    (1)上訴人主張，系爭款項係被上訴人向其借用，但此項事實
      ，核與其所提出由其自行製作之帳簿不合，依卷附帳簿（
      原審卷第43頁以下），系爭7張支票受款人姓名均係長榮
      大學，苟其主張款項借給被上訴人，按理應登載被上訴人
      名義始符記帳之常情。又系爭帳簿係其自行製作，上訴人
      主張該項記載係依被上訴人之意思記載云云，亦與事理不
      合。再查系爭7紙支票嗣後均兌現，且係支付長榮工學院
      （長榮大學前身）先前向奇美集團所借1億2千萬元借款之
      利息，此為兩造所不爭執，並經證人杜英助於原審證述在
      卷，該款項既係長榮工學院向奇美集團借款，若有利息，
      自應由長榮工學院支付，系爭支票既係用作支付借款利息
      之用，亦可推知系爭7張支票係長榮工學院使用。
    (2)又被上訴人抗辯：依當時董事會之約定，擔任董事者必須
      提供1,000萬元供董事會無息使用，待退出或卸任董事時
      可無息取回該1,000萬元。若擔任董事無法提供1,000萬元
      時，必須支付一年120萬元之利息費用，給願意借錢給學
      校的金主一節。核與證人杜英助於原審證稱：「長榮中學
      在籌備長榮大學，需要經費，當時創辦人是乙○○校長，
      當時原告是唯美建設公司的董事長，需要他幫忙，原告答
      應幫忙，當時先借120萬給學校用，當時作為董事需要有
      二個條件，１、要無條件借給學校壹仟萬元，是沒有利息
      的。２、一年拿120萬元利息」、「120萬元是壹仟萬元的
      利息，那時候都沒有談到利息的問題，只有說到要讓學校
      使用這筆錢。120萬元是原告還未擔任董事之前，算是借
      給學校，擔任董事之後，依照與學校間的契約需要拿壹仟
      萬元出來，如不能拿壹仟萬元，就必須一年拿一百二十萬
      元。」、「就我瞭解，原告是要借給學校週轉，因為學校
      也沒有開收據給原告，如果是捐獻，學校應該會開收據或
      寫感謝狀」等語（原審卷第81頁），大致相符，被上訴人
      上開抗辯應堪採信。雖上訴人主張，其於79年2月已繳納
      1,000萬元，就此點而言，亦可佐證被上訴人抗辯與證人
      之證述相符，至其主張，其既已繳納1,000萬元，則不必
      再繳120萬元一節，二者不必同時具備，參酌被上訴人抗
      辯與證人之上開證言，固屬實情，但查上訴人係先交付系
      爭120萬元7紙支票，其後才又繳納1,200萬元，因其已符
      合二項要件，此乃其可選擇領回其中之一（或要回120萬
      元，或要回1,200萬元）之問題，不能以此即認擔任董事
      不須符合上開二項條件之任一條件。
    (3)長榮大學固曾函覆原審法院稱：「籌備期間（民國78年8
      月1日以後）之相關帳冊，查無收取貴院所列丙○○君所
      提出之帳目表列之支票款項。」，惟查：證人杜英助於原
      審證稱：「.... 是原告開7張支票指明給長榮大學，7張
      支票是交給我，我拿回去交給長榮中學出納，長榮中學
      出納認為不是捐給學校，不能開收據，當時長榮大學籌備
      處就在長榮中學內，所以出納就轉交給長榮大學籌備處。
      」（參原審卷第81頁）。核與證人鄭金木於原審所證稱：
      「他（指杜英助牧師）有交給我7張支票，是杜牧師說要
      交給長榮大學，至於有無抬頭指名給長榮大學，我不記得
      。所以我就交給甲○○。」等語（原審卷第189頁）大致
      相符。又證人甲○○於本院到庭作證時，固證稱依當時之
      帳簿資料，並無系爭7張支票之記載，但依其所提出之帳
      簿，則確有記載奇美電子借款1億2千萬元之資料，而上開
      7張支票係支付上開借款之利息，已據證人杜英助於原審
      證述在卷（支票兌現資料因保管期限已屆，已經銀行銷燬
      ），而鄭金木復證稱已將支票交給甲○○，則長榮大學籌
      設期間之相關帳簿，未有系爭支票7張之記載，應屬會計
      人員漏未登載之故。
    (4)綜上所述，上訴人就其主張之各項事實，尚不足據以認定
      其所主張系爭款項係被上訴人向其借用之事。
五、從而，上訴人本於消費借貸之法律關係，請求被上訴人返還
    120萬元，及自79年7月15日起至清償日止，按年利率百分之
    5計算之利息，為無理由，應予駁回。原審為上訴人敗訴之
    判決，及駁回其假執行之聲請，並無不合。上訴意旨指摘原
    判決不當，求予廢棄改判，為無理由，應予駁回。上訴人於
    本院追加就利息部分擴張至按百分之10計算，就追加之部分
    ，為無理由，其追加之訴，併予駁回。本件事證已臻明確，
    兩造其餘攻擊防禦方法及證據資料，核與本件判決結果不生
    影響，不予一一論述，併予敘明。
六、據上論結，本件上訴及追加之訴，均為無理由，依民事訴訟
    法第449條第1項、第78條，判決如主文。
中    華    民    國    95    年    4     月    4     日
                  民事第二庭    審判長法  官  丁振昌
                                      法  官  李文賢
                                      法  官  吳上康
上為正本係照原本作成。
不得上訴。
中    華    民    國    95    年    4     月    10    日
                                      書記官  易慧玲
                                                  Ｊ


司法院資訊處製作；財團法人民間司法改革基金會備份。
